ACORDAO-COMPLETO-2396365

ACÓRDÃO 547/2020 ATA 7/2020 - PLENÁRIO

VISTA, relatada e discutida representação a respeito de possíveis irregularidades na nomeação de representantes da sociedade civil e de instituição acadêmica para compor o Conselho Nacional de Política Energética - CNPE.
ACORDAM os ministros do Tribunal de Contas da União, reunidos em sessão do Plenário, ante as razões expostas pela relatora, e com fundamento nos arts. 235, parágrafo único, e 237, parágrafo único, do Regimento Interno, em:
9.1. não conhecer desta representação, por não tratar de matéria de competência deste Tribunal;
9.2. enviar cópia deste processo à Controladoria-Geral da União e à Comissão de Ética Pública da Presidência da República para adoção das providências que entenderem cabíveis;
9.3. dar ciência deste acórdão ao representante, ao CNPE e aos interessados; e
9.4. arquivar os autos.

Representação a respeito de possíveis irregularidades na nomeação de representantes da sociedade civil e de instituição acadêmica para compor conselho de assessoramento do Presidente da República para formulação de políticas e diretrizes de energia.

3. Representante: Ministério Público junto ao Tribunal de Contas da União - MPTCU.
3.1. Interessados: Adriano José Pires Rodrigues (CPF XXX.483.807-XX), Carlos Otávio de Vasconcellos Quintella (CPF XXX.309.507-XX) e Plínio Mário Nastari (CPF XXX.009.928-XX).

13.1. Ministros presentes: José Mucio Monteiro (Presidente), Walton Alencar Rodrigues, Benjamin Zymler, Augusto Nardes, Raimundo Carreiro, Ana Arraes (Relatora), Bruno Dantas e Vital do Rêgo.
13.2. Ministros-Substitutos presentes: Augusto Sherman Cavalcanti e André Luís de Carvalho.

ACORDAO-COMPLETO-2450104

Acórdão de Relação 98/2021 - Plenário

Acórdão de Relação

ANA ARRAES

Adoto como parte deste relatório a instrução elaborada na Secretaria de Fiscalização de Infraestrutura de Energia Elétrica - SeinfraElétrica, que contou com a anuência dos dirigentes daquela unidade técnica (peças 56/8) :
"INTRODUÇÃO
1.	Cuidam os autos de representação do Ministério Público junto ao Tribunal de Contas da União (MPTCU) a respeito de possíveis irregularidades ocorridas na nomeação de representantes da sociedade civil e de instituições acadêmicas para compor o Conselho Nacional de Política Energética (CNPE) , em função de conflito de interesses entre as atividades privadas exercidas por esses representantes e as atribuições conferidas aos integrantes de tal Conselho. 
HISTÓRICO
2.	Em seu pedido (peça 1) , o MPTCU solicitava, entre outros, a concessão de medida cautelar, sem oitiva prévia, com intuito de suspender o desempenho das atribuições dos conselheiros representantes da sociedade civil e da academia no âmbito do CNPE, a saber: os Srs. Plínio Mario Nastari, o Sr. Adriano José Pires Rodrigues e o Sr. Carlos Otávio de Vasconcellos Quintella.
3.	Em 25 de fevereiro de 2019, por meio de despacho (peça 20) , a Ministra-Relatora Ana Arraes conheceu a representação, porém indeferiu o requerimento de medida cautelar, tendo em vista a inexistência dos pressupostos necessários para sua adoção e determinou o saneamento dos autos, por meio da realização de oitiva dos mencionados conselheiros e do CNPE a fim de que se manifestassem sobre os indícios de irregularidades nas nomeações. 
4.	A Relatora determinou ainda à unidade técnica o monitoramento da ocorrência de eventuais reuniões extraordinárias do CNPE para, caso fosse evidenciado potencial conflito de interesses, propor reavaliar a necessidade de concessão de medida cautelar.
5.	Em virtude da realização de reunião extraordinária pelo referido Conselho ainda em fevereiro, os autos foram novamente remetidos à apreciação da Ministra-Relatora Ana Arraes, a qual acatou entendimento da unidade técnica de que não havia indícios de riscos de ocorrência de conflitos de interesse ou de não resguardo de sigilo de decisões a serem tomadas no âmbito do CNPE (peça 33) . Em vista disso, determinou a continuidade da instrução do feito, nos termos do despacho à peça 20.
EXAME TÉCNICO
6.	Quanto ao CNPE, a oitiva determinada pela Ministra-Relatora Ana Arraes (peça 20) buscou esclarecimentos quanto à violação das disposições dos artigos 2°, inciso II e parágrafo único, incisos II, III e IV, 5° e 10 da Lei 12.813/2013 e dos princípios da eficiência, moralidade e impessoalidade em virtude dos indicativos de que os conselheiros representantes da sociedade civil e da academia atuam no setor privado, em empresas de consultorias prestadoras de serviços para companhias do setor de energia, havendo risco de conflito de interesses.
7.	Buscou-se, ainda, identificar quais medidas implementadas ou a adotar com o objetivo de mitigar esse eventual conflito de interesses.
8.	No que concerne aos mencionados conselheiros, a oitiva procurou informações sobre eventuais atividades privadas que possam configurar conflito de interesses na sua atuação no CNPE.
9.	Em atenção ao despacho da Relatora, as oitivas foram expedidas para que os Srs. Conselheiros Plínio Mario Nastari (peça 25) , Sr. Adriano José Pires Rodrigues (peça 26) , Sr. Carlos Otávio de Vasconcellos Quintella (peça 27) e o CNPE (peça 24) se manifestassem.
Alegações do Sr. Plínio Mário Nastari (peça 36) 
10.	O Sr. Nastari argumentou que não há conflitos de interesse entre as atividades que desempenha profissionalmente e as funções desenvolvidas no âmbito do CNPE (peça 36, p. 1) . 
11.	Para ilustrar seu posicionamento, descreveu sua extensa carreira profissional que, atualmente, está relacionada a uma empresa de consultoria agrícola, 'DATAGRO' a qual preside (peça 36, p. 5) .
12.	Com diversas subsidiárias, a atividade central da DATAGRO é realizar análises de mercado de produtos agrícolas nos quais há uma participação expressiva de subprodutos da cana-de-açúcar, como etanol, açúcar e energia (peça 36, p. 5-8) . 
13.	Além disso, o Sr. Nastari alegou que exerce a docência esporadicamente em programas da Harvard University, ESPM e Universidade de Nantes (França) , colaborando, entre outros, em diversas discussões sobre energias renováveis, ademais de atuar na temática ambiental no âmbito de fóruns nacionais e internacionais (peça 36, 2-10) .
14.	Informou ainda que foi convidado diversas vezes para contribuir com o governo brasileiro em diferentes temas afetos a planejamento energético, integração comercial e disputas comerciais (peça 36, p. 8) .
15.	Também descreveu, desde sua nomeação em novembro de 2016, as principais temáticas nas quais contribuiu junto ao CNPE, como: elaboração do Programa Nacional de Biocombustíveis, RenovaBio, harmonização da mistura de etanol na gasolina, representação do CNPE em eventos internacionais acerca da pauta de biocombustíveis etc. Salientou, porém, que tem 'mantido a confidencialidade dos temas trados em reuniões do CNPE e com autoridades de governo' (peça 36, p. 11-12) .
Análise das alegações do Sr. Plínio Mário Nastari
16.	Preliminarmente, necessário lembrar que, dada a natureza do CNPE e a complexidade dos temas discutidos por este Conselho, os conselheiros representantes da sociedade civil e de instituição acadêmica devem possuir especialização compatível com o desempenho das respectivas atribuições.
17.	Ademais, destaca-se que a participação no Conselho é uma atividade não-remunerada, tendo o Sr. Nastari sido nomeado como representante da sociedade civil no CNPE.
18.	A partir da análise do curriculum e da experiência profissional do Sr. Nastari, não restam dúvidas sobre sua competência técnica para participar de discussões de alto nível acerca de política energética do país, como pressupõe o exercício do cargo de conselheiro do CNPE.
19.	No entanto, também é incontestável o fato de que as atividades profissionais guardam total correlação com as temáticas presentes no âmbito do Conselho. Dessa forma, a ausência de mecanismos de resguardo de informações sensíveis de cunho nacional pode, sim, possibilitar o uso de tais informações em benefício de interesses particulares, em detrimento do interesse público.
20.	Para o caso concreto, contudo, considerando as informações disponíveis nos autos, não se vislumbrou atuação do Sr. Nastari em evidente conflito de interesses, apesar de suas atividades privadas.
21.	Importante retomar, neste momento, discussão levantada na manifestação desta unidade técnica à peça 17 sobre a participação de representantes da sociedade civil e de instituição acadêmica no CNPE.
22.	Tal participação visa a estimular a participação da sociedade civil para contribuir com o estabelecimento de diretrizes e políticas públicas para o setor energético. Para tanto, faz-se indispensável que esses representantes sejam habilitados e tenham expertise compatível no nível dos complexos temas que são tratados no conselho de assessoramento presidencial.
23.	Não parece razoável esperar que representantes da sociedade civil e de instituições acadêmicas com notórios conhecimentos do ramo de energia, como requer a função de conselheiro do CNPE, não atuem no mercado. Primeiro porque a periodicidade das atividades do Conselho permite essa atuação. Segundo porque o cargo de conselheiro é prestação de serviço público relevante não remunerada, nos termos do Decreto 3.520/2000. Terceiro e último, porque o nível de especialização demandado pela função geralmente decorre da atuação no mercado.
24.	Esperar ou demandar, portanto, que a participação no CNPE seja restrita a indivíduos com nenhum vínculo com o mercado pode representar restringir completamente a participação da sociedade, o que fere o princípio da razoabilidade, bem como o espírito da participação social.
25.	Faz-se necessário, assim, que os riscos atrelados a conflito de interesses sejam mitigados por meio de mecanismos de proteção de informações sensíveis e de blindagem das decisões do CNPE contra interesses de grupos específicos.
26.	Para o risco de influência de interesses privados nas decisões do Conselho, entretanto, já se identificam ao menos dois mecanismos de mitigação: a composição do CNPE, que conta com quatro representantes da sociedade e de instituição acadêmica em um universo de quinze conselheiros com direito a voto; e a não vinculação do Presidente da República às decisões do Conselho, que são meramente indicativas.
27.	Vê-se mais urgente, então, o estabelecimento de mecanismos para a proteção contra o vazamento de informações sensíveis tratadas no âmbito do CNPE. Essa análise deve ser realizada considerando as manifestações do referido Conselho em resposta à oitiva determinada pela Ministra-Relatora Ana Arraes (peça 24) .
Sr. Adriano José Pires Rodrigues (peça 47 e 51) 
28.	Em 16 de abril de 2019, o Sr. Adriano José Pires Rodrigues informou que, ao tomar conhecimento da presente representação optou, 'de forma preventiva, por pedir a sua dispensa da função de membro do CNPE', em 26 de fevereiro de 2019' (peça 47, p. 2) .
29.	Como consequência, o MME expediu Portaria 2/CNPE dispensando-o da função de membro do CNPE, como representante da sociedade civil, especialista em matéria de energia, a partir daquela data (peça 48, p. 3) . No expediente que comunica tal fato (peça 47, p. 3) , ratificado em ofício de 21 de maio de 2019, o Sr. Rodrigues também solicita o arquivamento da representação no que se refere à sua pessoa.
Análise das alegações do Sr. Adriano José Pires Rodrigues
30.	Conforme registrado, o Sr. Rodrigues não desempenhou atividade alguma no âmbito do CNPE, portanto, não se aprofundaram quaisquer exames acerca de sua competência e/ou de conflito de interesses em sua participação no âmbito do CNPE.
Sr. Carlos Otávio de Vasconcellos Quintella (peça 41) 
31.	Em atenção à oitiva determinada pela relatora, o Sr. Quintella relatou as atividades desenvolvidas pelas duas empresas em que, atualmente, é sócio, sendo uma do ramo de informática e outra dedicada a área de ensino (peça 41, p. 3) . Também relata que o vínculo com empresa que atuaria no ramo petrolífero já não subsiste há mais de dez anos e que a menção na representação do Ministério Público em sua peça inicial estaria baseada em informações de currículo desatualizado disponível na internet (peça 41, p. 4) . 
32.	Manifesta, ainda, que a representação não individualiza a conduta atribuível àquele conselheiro em relação a possível conflito de interesses no desempenho de suas atribuições no CNPE e no âmbito privado. Isso porque a inicial faria referência a artigo jornalístico de 2016 que demonstraria a insatisfação de setores da sociedade civil com outro conselheiro, em decorrência de sua suposta condição de diretor de consultoria em matéria de açúcar e álcool (peça 41, p. 5) .
33.	Segundo o Sr. Quintella, o MPTCU, após fazer menção ao referido artigo, teria afirmado que todos os conselheiros integram consultorias que prestam serviços a atores do mercado, 'gerando uma percepção equivocada de que todos os conselheiros possuem a mesma condição e de que foram nomeados sob as mesmas circunstâncias' (peça 41, p. 5) .
34.	Além disso, o Sr. Quintella, ao discorrer sobre o CNPE, menciona que tal Conselho é composto por quinze conselheiros, sendo quatro representantes da sociedade civil e da academia e que as discussões lá realizadas são encaminhadas para assessoramento do Presidente da República, não o vinculando. Essa composição, por si só, já revelaria mecanismo para controle das proposições não vinculantes elaboradas pelo CNPE (peça 41, p. 6) .
Análise das alegações do Sr. Carlos Otávio de Vasconcellos Quintella
35.	O Sr. Quintella foi nomeado para o CNPE na qualidade de representante de instituição acadêmica, especialista em matéria de energia. 
36.	A documentação apresenta à peça 41 (pag. 8 a 26) corrobora as informações prestadas pelo conselheiro no que se refere à sua participação em empresas que não guardam correlação com as atividades desenvolvidas no CNPE, exceto a docência.
37.	A título de teste substantivo, ao se realizar pesquisa na base de dados DGI Consult, não se verificou atuação em empresa que tenha sido omitida pelo Conselheiro, o que reforça os argumentos trazidos pelo Sr. Quintella.
38.	Repise-se que a participação de representantes da sociedade e de instituições acadêmicas busca enriquecer as discussões realizadas no âmbito do CNPE, por meio da abordagem sob diversas perspectivas, não somente a governamental. Há, assim, possibilidade de ganho para o interesse público advindo da participação de tais representantes.
39.	Dessa forma, em vista das atividades desempenhadas pelo Sr. Quintella descritas anteriormente, não se vislumbra conflito de interesse quanto à sua participação no CNPE.
Conselho Nacional de Política Energética (CNPE) 
40.	O CNPE encaminhou as comunicações às peças 28, 32 e 44 em complementação à resposta apresentada à diligência (peça 4) , bem como as comunicações às peças 45, 46, 50, 52, 53, 54 e 55 em resposta à oitiva constante à peça 24.
41.	A maior parte das comunicações destinou-se a avisar sobre a realização de reuniões extraordinárias do Conselho, em razão do despacho da Ministra-Relatora (peça 20) .
42.	Quanto ao estabelecimento de mecanismos para a mitigação do risco de conflito de interesses, o CNPE informou que disponibilizou aos seus membros nova minuta de regimento interno contendo previsão de implementação desses mecanismos (peça 45, p. 1) .
43.	Os pontos centrais para o novo regramento consistiriam na exigência de assinatura pelos conselheiros de um 'Termo de Compromisso e Manutenção de Sigilo', bem como de uma 'Declaração Confidencial de Informações' (DCI) , utilizando-se documento similar ao modelo empregado pela Comissão de Ética Pública (peça 45, p. 1 e 2, peça 55, p. 2) .
44.	Estaria prevista, ainda, a divulgação prévia dos assuntos a serem tratados nas reuniões, de forma a possibilitar que algum conselheiro se declare impedido de participar em função de eventual existência de conflito de interesse (peça 45, p. 2, peça 55, p. 3) .
45.	O novo regimento definiria, ainda, a necessidade de manutenção de sigilo sobre as informações disponibilizadas nas reuniões do Conselho até que se tornem públicas, mediante ato do Presidente da República, respeitando seu grau de classificação quanto à confidencialidade (peça 45, p. 2, peça 55, p. 3) .
46.	Além disso, o CNPE informa que o referido regimento conterá outros dispositivos com o objetivo de impedir potencial conflito de interesses, atendendo aos preceitos da Lei 12.783/2013, como: (i) avaliação criteriosa do currículo dos postulantes a conselheiro, considerando-se as atividades por eles exercidas concernentes aos interesses do país no assunto energia; (ii) exigência de nacionalidade brasileira, bem como de idoneidade, isenção e comprometimento de alinhamento das ações dos postulantes com as finalidades do Conselho; e (iii) consulta padronizada ao Sistema Integrado de Nomeações e Consultas (SINC) da Casa Civil da Presidência da República (peça 55, p. 2) .
47.	O CNPE reforçou que entende importante contar com a participação de representantes da sociedade civil e de instituições acadêmicas brasileiras, especialistas em matéria de energia, nas discussões de um importante Conselho que, entre outras finalidades, presta assessoramento ao Presidente da República para a formulação de políticas e diretrizes de energia (peça 45, p. 2) . Alegou ainda não ser razoável que tais especialistas, à luz de sua expertise, estejam completamente fora do mercado, até porque as atividades no Conselho são não remuneradas (peça 55, p.1) .
48.	O CNPE afirma também que o MPTCU não evidenciou situações reais em que os representantes nomeados participaram de consultorias a empresas acerca de temas em discussão no Conselho, razão pela qual não se vislumbravam irregularidades materializadas (peça 55, p. 1) .
49.	Por fim, informa que o novo regimento interno estabelecerá que se aplicam a todos os conselheiros as disposições da Lei 12.813/2013, reforçando a necessidade de que atuem de modo a resguardar informações sensíveis e privilegiadas (peça 55, p. 3) .
Análise das alegações do CNPE
50.	Antes de analisar as alegações do CNPE, vale destacar que consulta recente ao sítio eletrônico do Ministério de Minas e Energia (MME) revelou que o novo regimento interno do Conselho foi aprovado, conforme Resolução CNPE 14, de 24 de junho de 2019 (http://www.mme.gov.br/documents/10584/1139155/Resolu%C3%A7%C3%A3o_CNPE_14_2019.pdf/2b36775e-d956-4ffd-a4e2-a50cfdb21478, acesso em 4/7/2019) .
51.	O novo regimento, de fato, contém, em anexos, os mencionados Termo de Compromisso e Manutenção de Sigilo e a Declaração Confidencial de Informações (DCI) . Enquanto o termo busca assegurar o cuidado com a sensibilidade das informações disponibilizadas aos conselheiros, a DCI procura identificar participações societárias ou situações patrimoniais que propiciem a existência de conflito de interesses.
52.	Está prevista, também, no § 2° do art. 3° do novo normativo, a consulta ao SINC da Casa Civil da Presidência da República e a análise das informações coletadas frente às fornecidas pelos postulantes.
53.	O regimento consigna, ainda, que os membros do CNPE deverão observar, no que couber, os preceitos da Lei 12.813/2013 e do Código de Ética Profissional do Servidor Público Civil do Poder Executivo Federal, conforme dispõe o Decreto 1.171/1994. Em especial, o regimento prevê que o conselheiro deverá informar acerca de eventual perda das suas condições de nomeação, sendo também compulsória a sua manifestação quando algum assunto da pauta indicar conflito de interesse.
54.	Quanto aos critérios de escolha dos representantes da sociedade civil e de instituição acadêmica para comporem o Conselho, o novo regimento estabelece a elaboração de lista tríplice mediante a avaliação de currículo resumido dos indicados, onde constarão, dentre outras informações, as atividades por eles realizadas concernentes aos interesses do País no assunto energia.
55.	Verifica-se, portanto, que o CNPE realmente implementou os mecanismos indicados em suas contribuições para mitigar o risco de ocorrência de conflito de interesses. Entende-se que tais medidas constituem aperfeiçoamento na redução de riscos associados às atividades do Conselho, porém não sua completa mitigação.
56.	Há que se observar, contudo, que a aplicação irrestrita da Lei de Conflito de Interesses poderia culminar na vedação da participação de representantes da sociedade e de instituição acadêmica na composição do Conselho, o que, conforme discutido anteriormente, não é desejável. Sendo assim, aduz-se que a manutenção de tais representantes em conjunto com a aplicação dos mecanismos estabelecidos no novo regimento interno do CNPE constitui a solução que melhor atende simultaneamente o combate ao conflito de interesses e a participação social na formulação das diretrizes energéticas do país.
57.	Entende-se, portanto, que existe a aplicação dos dispositivos da Lei 12.813/2013, mas não de maneira irrestrita, em virtude do sopesamento de outros princípios públicos, como a razoabilidade, a eficiência e especialmente o da participação social na elaboração de políticas afetas ao tema energia.
58.	Não se exclui, porém, a responsabilidade de autotutela do próprio CNPE quanto à identificação e eliminação de conflitos de interesse para os casos concretos, tampouco a possibilidade de ações futuras de controle externo, caso esta Corte verifique descumprimentos legais ou lesão ao interesse público.
59.	De toda forma, entende-se que o presente processo cumpriu os propósitos para os quais foi constituído, razão pela qual propõe-se arquivá-lo.
CONCLUSÃO
60.	O presente processo cuidou de representação do Ministério Público junto ao Tribunal de Contas da União a respeito de possíveis irregularidades ocorridas na nomeação de representantes da sociedade civil e de instituições acadêmicas para compor o Conselho Nacional de Política Energética (CNPE) , em função de conflito de interesses entre as atividades privadas exercidas por esses representantes e as atribuições conferidas aos integrantes de tal Conselho.
61.	As análises efetuadas não demonstraram, contudo, existência de conflito de interesses no caso concreto, quanto à atuação e indicação dos conselheiros apontados pelo Ministério Público.
62.	Além disso, verificou-se que o CNPE implementou por meio de novo regimento interno mecanismos de mitigação dos riscos associados a conflito de interesses e a disponibilização de informações sensíveis a agentes privados com atuação no mercado, como o Termo de Compromisso e Manutenção de Sigilo e a Declaração Confidencial de Informações.
63.	Entendeu-se que tais mecanismos não excluem completamente tais riscos, mas constituem solução que atende concomitantemente à necessidade de combater o conflito de interesses, bem como, a necessidade de manter a participação de representantes da sociedade e de instituição acadêmica no CNPE.
64.	Por fim, concluiu-se que os dispositivos da Lei 12.813 aplicam-se aos conselheiros do CNPE, mas não de forma irrestrita, havendo a necessidade de ponderar sua aplicação frente a outros princípios públicos, especialmente o da participação da sociedade na formulação de diretrizes para o setor de energia elétrica.
65.	Desse modo, reputa-se a presente representação por parcialmente procedente, visto que há aplicação dos ditames da Lei de Conflito de Interesses, como postulado pelo Representante e que, após a atuação desta Corte, o CNPE instituiu novos mecanismos para mitigar esses conflitos, não se vislumbrando atuação adicional do TCU para o momento.
PROPOSTA DE ENCAMINHAMENTO
66.	Ante todo o exposto, submetem-se os autos à consideração superior, propondo:
a)	 conhecer da presente representação, para, no mérito, considerá-la parcialmente procedente; e
b)	 arquivar o presente processo, por ter cumprido os fins para os quais foi constituído, comunicando as partes interessadas sobre essa decisão." (destaques da instrução) 
2.	O Ministério Público junto a este Tribunal de Contas da União - MPTCU assim se manifestou quanto ao mérito do processo (peça 60) :
	" (...) 
	Com o intuito de subsidiar a subsequente avaliação acerca do mérito desta representação, convém transcrever o teor de dispositivos contidos na Lei 12.813, de 16/5/2013, e de trechos do referido Regimento Interno do CNPE, recentemente aprovado, assim como de seus anexos:
Lei 12.813 de 16/5/2013
'Art. 1o As situações que configuram conflito de interesses envolvendo ocupantes de cargo ou emprego no âmbito do Poder Executivo federal, os requisitos e restrições a ocupantes de cargo ou emprego que tenham acesso a informações privilegiadas, os impedimentos posteriores ao exercício do cargo ou emprego e as competências para fiscalização, avaliação e prevenção de conflitos de interesses regulam-se pelo disposto nesta Lei.
Art. 2o Submetem-se ao regime desta Lei os ocupantes dos seguintes cargos e empregos:
I - de ministro de Estado;
II - de natureza especial ou equivalentes;
III - de presidente, vice-presidente e diretor, ou equivalentes, de autarquias, fundações públicas, empresas públicas ou sociedades de economia mista; e
 IV - do Grupo-Direção e Assessoramento Superiores - DAS, níveis 6 e 5 ou equivalentes.
Parágrafo único.  Além dos agentes públicos mencionados nos incisos I a IV, sujeitam-se ao disposto nesta Lei os ocupantes de cargos ou empregos cujo exercício proporcione acesso a informação privilegiada capaz de trazer vantagem econômica ou financeira para o agente público ou para terceiro, conforme definido em regulamento.
Art. 3o  Para os fins desta Lei, considera-se:
I - conflito de interesses: a situação gerada pelo confronto entre interesses públicos e privados, que possa comprometer o interesse coletivo ou influenciar, de maneira imprópria, o desempenho da função pública; e
II - informação privilegiada: a que diz respeito a assuntos sigilosos ou aquela relevante ao processo de decisão no âmbito do Poder Executivo federal que tenha repercussão econômica ou financeira e que não seja de amplo conhecimento público.
 (...) 
CAPÍTULO II
DAS SITUAÇÕES QUE CONFIGURAM CONFLITO DE INTERESSES NO EXERCÍCIO DO CARGO OU EMPREGO
Art. 5o  Configura conflito de interesses no exercício de cargo ou emprego no âmbito do Poder Executivo federal:
I - divulgar ou fazer uso de informação privilegiada, em proveito próprio ou de terceiro, obtida em razão das atividades exercidas;
II - exercer atividade que implique a prestação de serviços ou a manutenção de relação de negócio com pessoa física ou jurídica que tenha interesse em decisão do agente público ou de colegiado do qual este participe;
III - exercer, direta ou indiretamente, atividade que em razão da sua natureza seja incompatível com as atribuições do cargo ou emprego, considerando-se como tal, inclusive, a atividade desenvolvida em áreas ou matérias correlatas;
 (...) 
 VII - prestar serviços, ainda que eventuais, a empresa cuja atividade seja controlada, fiscalizada ou regulada pelo ente ao qual o agente público está vinculado. 
Parágrafo único.  As situações que configuram conflito de interesses estabelecidas neste artigo aplicam-se aos ocupantes dos cargos ou empregos mencionados no art. 2o ainda que em gozo de licença ou em período de afastamento. 
CAPÍTULO III
DAS SITUAÇÕES QUE CONFIGURAM CONFLITO DE INTERESSES
APÓS O EXERCÍCIO DO CARGO OU EMPREGO
Art. 6o  Configura conflito de interesses após o exercício de cargo ou emprego no âmbito do Poder Executivo federal:
I - a qualquer tempo, divulgar ou fazer uso de informação privilegiada obtida em razão das atividades exercidas; e
II - no período de 6 (seis) meses, contado da data da dispensa, exoneração, destituição, demissão ou aposentadoria, salvo quando expressamente autorizado, conforme o caso, pela Comissão de Ética Pública ou pela Controladoria-Geral da União:
a) prestar, direta ou indiretamente, qualquer tipo de serviço a pessoa física ou jurídica com quem tenha estabelecido relacionamento relevante em razão do exercício do cargo ou emprego;
b) aceitar cargo de administrador ou conselheiro ou estabelecer vínculo profissional com pessoa física ou jurídica que desempenhe atividade relacionada à área de competência do cargo ou emprego ocupado;
 (...) 
d) intervir, direta ou indiretamente, em favor de interesse privado perante órgão ou entidade em que haja ocupado cargo ou emprego ou com o qual tenha estabelecido relacionamento relevante em razão do exercício do cargo ou emprego.
Art. 7o  (VETADO) .
CAPÍTULO IV
DA FISCALIZAÇÃO E DA AVALIAÇÃO DO CONFLITO DE INTERESSES
Art. 8o  Sem prejuízo de suas competências institucionais, compete à Comissão de Ética Pública, instituída no âmbito do Poder Executivo federal, e à Controladoria-Geral da União, conforme o caso:
I - estabelecer normas, procedimentos e mecanismos que objetivem prevenir ou impedir eventual conflito de interesses;
II - avaliar e fiscalizar a ocorrência de situações que configuram conflito de interesses e determinar medidas para a prevenção ou eliminação do conflito;
III - orientar e dirimir dúvidas e controvérsias acerca da interpretação das normas que regulam o conflito de interesses, inclusive as estabelecidas nesta Lei;
IV - manifestar-se sobre a existência ou não de conflito de interesses nas consultas a elas submetidas;
V - autorizar o ocupante de cargo ou emprego no âmbito do Poder Executivo federal a exercer atividade privada, quando verificada a inexistência de conflito de interesses ou sua irrelevância;
 (...) 
VII - dispor, em conjunto com o Ministério do Planejamento, Orçamento e Gestão, sobre a comunicação pelos ocupantes de cargo ou emprego no âmbito do Poder Executivo federal de alterações patrimoniais relevantes, exercício de atividade privada ou recebimento de propostas de trabalho, contrato ou negócio no setor privado; e
 (...) 
Parágrafo único.  A Comissão de Ética Pública atuará nos casos que envolvam os agentes públicos mencionados nos incisos I a IV do art. 2o e a Controladoria-Geral da União, nos casos que envolvam os demais agentes, observado o disposto em regulamento.
Art. 9o  Os agentes públicos mencionados no art. 2o desta Lei, inclusive aqueles que se encontram em gozo de licença ou em período de afastamento, deverão:
I - enviar à Comissão de Ética Pública ou à Controladoria-Geral da União, conforme o caso, anualmente, declaração com informações sobre situação patrimonial, participações societárias, atividades econômicas ou profissionais e indicação sobre a existência de cônjuge, companheiro ou parente, por consanguinidade ou afinidade, em linha reta ou colateral, até o terceiro grau, no exercício de atividades que possam suscitar conflito de interesses; e
II - comunicar por escrito à Comissão de Ética Pública ou à unidade de recursos humanos do órgão ou entidade respectivo, conforme o caso, o exercício de atividade privada ou o recebimento de propostas de trabalho que pretende aceitar, contrato ou negócio no setor privado, ainda que não vedadas pelas normas vigentes, estendendo-se esta obrigação ao período a que se refere o inciso II do art. 6o.
Parágrafo único.  As unidades de recursos humanos, ao receber a comunicação de exercício de atividade privada ou de recebimento de propostas de trabalho, contrato ou negócio no setor privado, deverão informar ao servidor e à Controladoria-Geral da União as situações que suscitem potencial conflito de interesses entre a atividade pública e a atividade privada do agente.
CAPÍTULO V
DISPOSIÇÕES FINAIS
Art. 10.  As disposições contidas nos arts. 4o e 5o e no inciso I do art. 6o estendem-se a todos os agentes públicos no âmbito do Poder Executivo federal.
Art. 11.  Os agentes públicos mencionados nos incisos I a IV do art. 2o deverão, ainda, divulgar, diariamente, por meio da rede mundial de computadores - internet, sua agenda de compromissos públicos.
Art. 12.  O agente público que praticar os atos previstos nos arts. 5o e 6o desta Lei incorre em improbidade administrativa, na forma do art. 11 da Lei no 8.429, de 2 de junho de 1992, quando não caracterizada qualquer das condutas descritas nos arts. 9o e 10 daquela Lei.
Parágrafo único.  Sem prejuízo do disposto no caput e da aplicação das demais sanções cabíveis, fica o agente público que se encontrar em situação de conflito de interesses sujeito à aplicação da penalidade disciplinar de demissão, prevista no inciso III do art. 127 e no art. 132 da Lei nº 8.112, de 11 de dezembro de 1990, ou medida equivalente.
Art. 13.  O disposto nesta Lei não afasta a aplicabilidade da Lei nº 8.112, de 11 de dezembro de 1990, especialmente no que se refere à apuração das responsabilidades e possível aplicação de sanção em razão de prática de ato que configure conflito de interesses ou ato de improbidade nela previstos.' 
Regimento Interno do CNPE
'Capítulo I
FINALIDADE
Art. 1º O Conselho Nacional de Política Energética - CNPE, órgão colegiado vinculado à Presidência da República, tem como finalidade o assessoramento ao Presidente da República na formulação de políticas e diretrizes de energia, consoante dispõem o art. 2º da Lei nº 9.478, de 6 de agosto de 1997, e o art. 1º do Decreto nº 3.520, de 21 de junho de 2000.
Capítulo II
COMPOSIÇÃO DO CONSELHO
Art. 2º Integram o Plenário do Conselho Nacional de Política Energética:
I - o Ministro de Estado de Minas e Energia, que o presidirá;
II - o Ministro de Estado Chefe da Casa Civil da Presidência da República;
III - o Ministro de Estado das Relações Exteriores;
IV - o Ministro de Estado da Economia;
V - o Ministro de Estado da Agricultura, Pecuária e Abastecimento;
VI - o Ministro de Estado da Ciência, Tecnologia, Inovações e Comunicações;
VII - o Ministro de Estado do Meio Ambiente;
VIII - o Ministro de Estado do Desenvolvimento Regional;
IX - o Ministro de Estado Chefe do Gabinete de Segurança Institucional da Presidência da República; e
X - o Presidente da Empresa de Pesquisa Energética.
§ 1º Os Ministros de Estado poderão ser representados por seus respectivos Secretários-Executivos ou por servidores, formalmente designados, ocupantes de nível hierárquico mínimo equivalente a 6 do Grupo Direção e Assessoramento Superiores - DAS.
§ 2º Serão convidados a integrar o CNPE, com direito a voz e voto:
I - um representante dos Estados e do Distrito Federal indicado pelo Fórum Nacional de Secretários de Estado de Minas e Energia;
II - dois representantes da sociedade civil, especialistas em matéria de energia; e
III - dois representantes de instituições acadêmicas brasileiras, especialistas em matéria de energia.
§ 3º Os representantes a que se refere o § 2º serão designados em ato do Presidente do CNPE, para mandato de dois anos, e poderão ser reconduzidos uma vez, por igual período.
 (...) 
§ 5º Os representantes da sociedade civil e de instituições acadêmicas brasileiras não terão suplentes nas reuniões do Conselho.
§ 6º Na hipótese de vacância, renúncia, impedimento ou ausência a duas reuniões consecutivas ou três alternadas, no período de dois anos, os membros a que se refere o § 2º, incisos II e III, poderão ser substituídos, à critério do Presidente do Conselho.
 (...) .
Art. 3º Os representantes de que tratam os incisos II e III do § 2º do art. 2º serão designados pelo Presidente do CNPE a partir de lista tríplice, elaborada mediante a avaliação de currículo resumido dos indicados, onde constarão, dentre outras informações, as atividades por eles realizadas concernentes aos interesses do País no assunto energia.
§ 1º A elaboração da lista tríplice mencionada no caput ficará a cargo da Secretaria-Executiva do Ministério de Minas e Energia, que a submeterá com sugestão indicativa de um dos postulantes, por meio de Nota Informativa ao Secretário-Executivo do CNPE, para apreciação e encaminhamento ao Presidente do Conselho, a quem caberá a decisão final.
§ 2º A Secretaria-Executiva do Ministério de Minas e Energia deverá verificar a existência das condições para nomeação dos postulantes, previamente à elaboração da lista de que trata o caput, por meio da realização de consulta padronizada ao Sistema Integrado de Nomeações e Consultas (SINC) da Casa Civil da Presidência da República e da análise das informações coletadas e das fornecidas pelos postulantes.
§ 3º Previamente à designação de que trata o § 3 do art. 2º, os indicados deverão assinar Termo de Compromisso de Manutenção de Sigilo e Declaração Confidencial de Informações (DCI) constantes dos Anexos I e II deste Regimento Interno.
§ 4º Somente poderão ser indicados para a lista tríplice de que trata o caput aqueles que satisfaçam os requisitos de idoneidade moral e de capacidade técnica compatível com o exercício do cargo.
§ 5º Os representantes de que trata o caput deverão agir, no exercício de suas atribuições, com independência e isenção.
Capítulo III
ORGANIZAÇÃO E RESPONSABILIDADES
 (...) 
Art. 10. Em virtude da relevância e caráter sigiloso das matérias discutidas nas reuniões ordinárias ou extraordinárias, os Conselheiros, a Secretaria-Executiva do CNPE e todos os demais presentes são responsáveis pela manutenção da confidencialidade de quaisquer dados ou informações, inclusive com relação aos materiais distribuídos ou produzidos pelo CNPE, além das respectivas cópias ou registros, que possam estar contidos em qualquer meio físico ou digital.
Parágrafo único. Compete a todos os presentes nas reuniões do CNPE a manutenção do sigilo das informações até o momento em que se tornem públicas por Ato do Presidente da República, observada a classificação quanto ao grau e prazo de sigilo propostos.
Art. 11. Os membros do CNPE devem agir de modo a prevenir ou a impedir possível conflito de interesses, bem como a resguardar informação privilegiada, observado o disposto no art. 4º da Lei nº 12.813, de 16 de maio de 2013.
Art. 12. A perda das condições para nomeação mencionada no § 2º do art. 3º deste Regimento Interno, por parte de qualquer dos membros previstos nos incisos II e III do § 2º do art. 2º, veda a participação do mesmo em qualquer atividade do CNPE, ficando igualmente vedado o seu acesso a qualquer documento, apreciação ou discussão de qualquer matéria que ainda não tenha se tornado pública.
§ 1º É dever dos membros citados no caput informar de imediato, e formalmente, à Secretaria-Executiva do CNPE, a eventual perda das suas condições de nomeação, sendo também compulsória a sua manifestação quando algum assunto da pauta indicar conflito de interesse.
§ 2º A vedação a que se refere o caput será comunicada, pela Secretaria-Executiva do CNPE, aos demais membros do Conselho por ocasião da abertura da sessão a que se referir tal restrição.
§ 3º Caberá ao Conselho de Ética do Ministério de Minas e Energia manifestar-se de ofício, ou quando solicitado para tal, acerca dos casos que envolverem questões éticas relacionadas à participação de membros nas reuniões do CNPE, inclusive para dirimir dúvidas.
Capítulo IV
DO FUNCIONAMENTO
Art. 13. O CNPE reunir-se-á, em caráter ordinário, uma vez por ano, preferencialmente, no último bimestre, e, em caráter extraordinário, sempre que convocado por seu Presidente.
 (...) 
§ 2º O CNPE reunir-se-á, extraordinariamente, por convocação de iniciativa de seu Presidente, ou quando motivado por solicitação de qualquer dos integrantes previstos no art. 2º, caput, incisos II a IX, deste Regimento Interno.
 (...) 
Art. 19. As despesas com diárias e passagens e locomoção dos membros do CNPE e dos Comitês Técnicos correrão à conta de dotações orçamentárias dos órgãos e entidades que representam.
Parágrafo único. Com o propósito de viabilizar a participação nas reuniões, admitir-se-á o custeio das despesas com diárias e locomoção dos membros relacionados no art. 2º, § 2º, incisos II e III, deste Regimento Interno.
Capítulo V
DISPOSIÇÕES GERAIS
Art. 20. As atividades do CNPE, dos Comitês Técnicos e Grupos de Trabalho que vierem a ser constituídos, serão consideradas como serviço público relevante e não serão remuneradas.
Art. 21. No exercício de suas atividades, os membros do CNPE devem observar, no que couber, os preceitos da Lei nº 12.813 de 16 de maio de 2013, bem como do Código de Ética Profissional do Servidor Público Civil do Poder Executivo Federal, conforme dispõe o Decreto nº 1.171, de 22 de junho de 1994.
 (...) 
ANEXO I
TERMO DE COMPROMISSO E MANUTENÇÃO DE SIGILO
Eu,______________________________ (nome) ___________________________ , ______ (CPF) _____________, representante do (a) ___________ (Fórum Nacional de Secretários de Estado de Minas e Energia, Sociedade Civil ou Instituições Acadêmicas Brasileiras) _______ no Conselho Nacional de Política Energética (CNPE) , em conformidade com o contido nos incisos II e III do § 2º do art. 2º do Decreto nº  3.520 de 21 de junho de 2000, declaro estar ciente de que estou submetido aos dispositivos da Lei nº  12.813 de 16 de maio de 2013, bem como devo observar os deveres e as vedações previstos no Código de Ética Profissional do Servidor Público Civil do Poder Executivo Federal.
Desta forma, no tocante às atribuições a mim conferidas, comprometo-me a:
I - pautar minhas ações em estrito comprometimento às finalidades do referido Conselho;
II - manter o sigilo de quaisquer dados ou informações obtidos por força de minhas atribuições, inclusive com relação aos materiais distribuídos ou produzidos pelo CNPE, além das respectivas cópias ou registros, que possam estar contidos em qualquer meio físico ou digital, até o momento em que se tornem públicas por Ato do Presidente da República, observada a classificação quanto ao grau e prazo de sigilo propostos;
III - agir de modo a prevenir ou a impedir possível conflito de interesses no exercício das atribuições a mim conferidas; e
IV - informar de imediato, e formalmente, à Secretaria-Executiva do CNPE, a eventual perda das suas condições de nomeação, comunicando, também, quando algum assunto da pauta das reuniões ou das respectivas discussões indicar conflito de interesse.
Brasília (DF) , em ______ de ________________________ de 20XX
______________________________________
 (nome e CPF) 
ANEXO II
DECLARAÇÃO CONFIDENCIAL DE INFORMAÇÕES (DCI) 
RECIBO DE ENTREGA
	Nome completo
	Servidor do quadro permanente da Administração Pública?

				SIM
			NÃO

	E-mail pessoal (a ser utilizado para receber notificações do CNPE) 
	Telefone
					
	Endereço residencial (com CEP) 
	CPF
					
	Função: Membro do Conselho Nacional de Política Energética - CNPE.
						
	 (Para uso da Secretaria-Executiva do CNPE) 
						
	Recebida por:
____________________________________________
Nome:
Carimbo
	Data de recebimento
					
DECLARAÇÃO CONFIDENCIAL DE INFORMAÇÕES - DCI
Orientações para preenchimento
	
	Por que devo entregar DCI?
	Para prevenir ou evitar situações de conflitos, reais ou aparentes, entre interesses públicos e privados, que possam comprometer o interesse coletivo ou influenciar, de maneira imprópria, o desempenho da função pública.

		As informações fornecidas serão utilizadas apenas para os fins de prevenção de conflitos de interesses e não serão divulgadas, a não ser nas hipóteses legalmente previstas.

		Por favor, certifique-se de que as informações prestadas estão completas e corretas.

	Quando devo entregar a DCI?
	A DCI deverá ser preenchida e entregue pelos postulantes a representantes da sociedade civil e das instituições acadêmicas brasileiras, especialistas em matéria de energia, mencionados nos incisos II e III do § 2º do art. 2º do Decreto 3.520 de 21 de junho de 2000, por ocasião da entrega do seu respectivo currículo, antes de sua designação.

	Qual o período abrangido pela DCI?
	As informações referem-se aos 12 (doze) meses anteriores ao preenchimento da DCI.

	O que fazer em caso de dúvida no preenchimento?
	Em caso de dúvida, entre em contato com a Conselho de Ética do Ministério de Minas e Energia

DECLARAÇÃO CONFIDENCIAL DE INFORMAÇÕES  (DCI) 
1. TERMO DE COMPROMISSO
Comprometo-me com a veracidade dos fatos a seguir relatados e responsabilizo-me por possíveis omissões que possam resultar na transgressão de normas que regem a conduta da função que ocupo.
Assumo, também, o compromisso de comunicar por escrito à Secretaria-Executiva do Conselho Nacional de Política Energética (CNPE) qualquer alteração futura ocorrida nas condições exigidas por ocasião da minha nomeação para participar como membro do referido Conselho.
Brasília (DF) , em ______ de ________________________ de 20XX
________________________________________________________
 (nome e CPF) 
2. IDENTIFICAÇÃO
O declarante deverá informar seus dados pessoais e funcionais. É importante que seja informado o e-mail pessoal, pois a Secretaria-Executiva do CNPE pode necessitar entrar em contato com o declarante após sua saída do referido Conselho.
Dados pessoais e funcionais
	Nome completo
	Servidor do quadro permanente da Administração Pública?

				SIM
			NÃO

	E-mail pessoal (a ser utilizado para receber notificações do CNPE) 
	Telefone
					
	Endereço residencial (com CEP) 
	CPF
					
	 (__) Representante do Fórum Nacional de Secretários de Estado de Minas e Energia
 (__) Representante da Sociedade Civil
 (__) Representante das Instituições Acadêmicas
						
3. SITUAÇÃO PATRIMONIAL E PARTICIPAÇÕES SOCIETÁRIAS
O declarante, à luz de sua situação patrimonial e a de seu cônjuge ou companheiro (a) , filhos e outras pessoas que vivam sob sua dependência (Lei nº 8.429, de 2 de junho de 1992, art. 13, § 1°, Lei nº 12.813, de 16 de maio de 2013, art. 9º, I, e Código de Conduta da Alta Administração Federal, art. 4º deverá indicar as situações de sua gestão patrimonial que entenda gerarem potencial conflito de interesses com a função que ocupará e as providências que objetivem prevenir ou impedir tal conflito.
Pode ser considerado conflito de interesses o fato de o declarante participar ou ter participado de pessoa jurídica que, mesmo sem fins lucrativos:
a) desenvolva atividade em área ou matéria afins à competência da função que ocupa ou ser fornecedor de bens e serviços à Administração Pública Federal;
b) atue em setor controlado, fiscalizado ou regulado pelo ente ao qual o declarante está vinculado; e
c) possua bens cujo valor ou cotação possa ser afetado por decisão ou política governamental a respeito da qual o Conselheiro tenha informações privilegiadas.
3.1 Situações de potencial conflito de interesses e providências para sua prevenção
	 (__) 
	Não vislumbro situações de potencial conflito de interesses que envolvam meu patrimônio e minhas participações societárias e nem os de meu cônjuge, companheiro (a) , filhos ou outras pessoas que vivam sob minha dependência.

	 (__) 
	Vislumbro situações de potencial conflito de interesses que envolvem meu patrimônio e minhas participações societárias, ou os de meu cônjuge, companheiro (a) , filhos ou outras pessoas que vivam sob minha dependência, e adotarei as providências abaixo descritas para preveni-las ou evitá-las

	Situação de potencial conflito
	Providências para prevenir ou impedir o conflito

4. ATIVIDADES ECONÔMICAS OU PROFISSIONAIS
O declarante deverá informar se (Lei nº 12.813, de 16 de maio de 2013, art. 9º, I, e Código de Conduta da Alta Administração Federal, art. 7º) :
4.1. exerceu atividades econômicas ou profissionais, públicas ou privadas, nos 12 (doze) meses anteriores à ocupação da função, em área ou matéria afins às atribuições públicas, que possam gerar conflito de interesses:
	
		SIM
		NÃO

4.2. nos 12 (doze) meses anteriores à posse na função, recebeu suporte financeiro de entidades privadas que desenvolvem atividade em área ou matéria afins às atribuições públicas, ou firmou acordos ou contratos com estas para recebimentos futuros, que possam gerar conflito de interesses:
	
		SIM
		NÃO

4.3. nos 12 (doze) meses anteriores à posse na função, teve despesas com viagens, cursos ou outros eventos custeadas por entidades privadas que desenvolvem atividade em área ou matéria afins às atribuições da função ou que mantenham contrato com o órgão ou entidade onde exerce sua função:
	
		SIM
		NÃO

4.4 exercerá, concomitantemente à função pública, atividade ensejadora de potencial conflito de interesses:
	
		SIM
		NÃO

Caso tenha respondido SIM a alguma das perguntas desse tópico, o declarante deverá preencher o quadro 4.5, identificando a pessoa, natural ou jurídica, a quem prestou ou prestará serviços ou de quem recebeu ou receberá valores e indicando as providências que objetivem prevenir ou impedir a ocorrência de conflito de interesses, tanto com relação às atividades exercidas como em relação àquelas que continuará exercendo paralelamente à função pública.
4.5 Situações de conflito envolvendo atividades econômicas ou profissionais e providências para sua prevenção
	
	Atividade econômica ou profissional
	Pessoa física ou jurídica a quem foi ou será prestada a atividade
	Período de exercício
	Providências para prevenir ou impedir o conflito

			 (__) 12 meses anteriores à posse na função
 (__) concomitante à função
	
			 (__) 12 meses anteriores à posse na função
 (__) concomitante à função
	
5. RELAÇÕES DE PARENTESCO
Nesse tópico o declarante deverá indicar relações de parentesco que podem ensejar conflito de interesses, tendo em vista que não poderá praticar atos que beneficiem seus parentes (Lei nº 12.813, de 16 de maio de 2013, art. 5º, V, Súmula Vinculante nº 13, do STF, e Código de Conduta da Alta Administração Federal, art.10) . Os parentes referidos são aqueles até o terceiro grau, o que inclui pais, avós, bisavós, filhos, netos, bisnetos, irmãos, tios e sobrinhos, tanto do declarante como de seu cônjuge ou companheiro (a) .
O declarante possui cônjuge, companheiro (a) ou parente até terceiro grau, em linha reta ou colateral, consanguíneo ou por afinidade, que:
5.1. atua em área ou matéria afins à competência profissional da função que exerce:
	
		SIM
		NÃO

5.2. é sócio ou empregado de pessoa jurídica que atua em área ou matéria afins às atribuições da função que ocupa:
	
		SIM
		NÃO

5.3. ocupa cargo em comissão ou função comissionada na Administração Pública federal:
	
		SIM
		NÃO

5.4. trabalha em órgão ou entidade da Administração Pública federal, com o qual, por razão de ofício, tem que manter relacionamento institucional:
	
		SIM
		NÃO

Caso tenha respondido SIM a alguma das perguntas desse tópico, o declarante deverá preencher o quadro 5.5, identificando os parentes e a situação potencial geradora de conflito de interesses e indicando as providências que objetivem prevenir ou impedir a ocorrência de conflito de interesses.
5.5 Situações de conflito envolvendo relações de parentesco e providências para sua prevenção
	
	Nome do parente
	Instituição pública ou privada onde trabalha ou da qual é sócio
	Situação geradora de potencial conflito
	Providências para prevenir ou impedir o conflito

6. OUTRAS SITUAÇÕES DE CONFLITO DE INTERESSES
6.1. Existem outras situações ou interesses privados que podem suscitar conflito com o exercício da função:
	
		SIM
		NÃO

6.2. Em caso afirmativo, indicar as situações e as medidas adotadas para preveni-los
	
	Situação de potencial conflito
	Providências para prevenir ou impedir o conflito

7. OUTRAS OBSERVAÇÕES
7.1. Outras observações a juízo do declarante' 
III
	O Ministério Público de Contas diverge da proposta de encaminhamento apresentada pela unidade técnica. Como visto, a unidade técnica considerou que a presente representação merece ser considerada parcialmente procedente, sem propor adoção de nenhuma providência. No entanto, os elementos contidos nos autos demandam solução distinta da que foi sugerida pela unidade técnica, pelos motivos a seguir expostos.
	Segundo o sr. Auditor que instruiu o feito 'o CNPE realmente implementou os mecanismos indicados em suas contribuições para mitigar o risco de ocorrência de conflito de interesses'. Acrescentou, ao se referir aos conselheiros mencionados nesta representação, que 'a aplicação irrestrita da Lei de Conflito de Interesses poderia culminar na vedação da participação de representantes da sociedade e de instituição acadêmica na composição do Conselho, o que, conforme discutido anteriormente, não é desejável'. 
		Ocorre que os membros do CNPE não podem simultaneamente prestar serviços para entes privados com objetivos específicos e contribuir para a formulação de políticas públicas em área correlata, tendo em vista o disposto nos incisos II, III e IV do art. 5º da Lei 12.813/2013: 
'Art. 5o  Configura conflito de interesses no exercício de cargo ou emprego no âmbito do Poder Executivo federal:
 (...) 
II - exercer atividade que implique a prestação de serviços ou a manutenção de relação de negócio com pessoa física ou jurídica que tenha interesse em decisão do agente público ou de colegiado do qual este participe;
III - exercer, direta ou indiretamente, atividade que em razão da sua natureza seja incompatível com as atribuições do cargo ou emprego, considerando-se como tal, inclusive, a atividade desenvolvida em áreas ou matérias correlatas;
 (...) 
 VII - prestar serviços, ainda que eventuais, a empresa cuja atividade seja controlada, fiscalizada ou regulada pelo ente ao qual o agente público está vinculado.'  
	Não é possível relativizar tal regramento. Essas normas buscam evitar o acesso ou o fornecimento de informações privilegiadas a agentes econômicos ou o patrocínio de políticas capazes de produzir vantagens a determinados grupos econômicos. O Regimento Interno do CNPE, recentemente aprovado, reafirma esse balizamento. 
	Agentes representantes da sociedade civil e acadêmica que tenham vínculo com empresas do ramo de energia estão aptos a influenciar, de modo significativo, as decisões tomadas pelo CNPE e a favorecer seus clientes. Podem ainda repassar a empresas privadas informações privilegiadas. Essa ambiguidade é expressamente vedada pelos acima mencionados comandos da Lei 12.813/2013. Também afronta o princípio da eficiência, tendo em vista que os interesses privados específicos de empresas ou setores tendem a impedir que esses agentes formulem os encaminhamentos mais benéficos para a sociedade.
	Deve-se concluir, ainda, que o apontado conflito implica violação aos princípios da moralidade e da impessoalidade, visto que a falta de compromisso com o bem comum estará associada, em dados momentos, à busca pela produção de vantagens indevidas a agentes econômicos que contrataram as mencionadas consultorias privadas. O desempenho das importantes atribuições de membro de tal conselho impede a existência de vínculos específicos com agentes privados ou com entes de determinados setores da economia. Isso compromete a imparcialidade de tais conselheiros. 
	No entanto, seria admissível a existência de vínculos abrangentes de entidades de vários setores, de tal modo que não lhes afetasse a isenção. Em outros termos, somente agentes que não estejam comprometidos com causas particulares, projetos de empresas ou setores específicos estariam, em princípio, habilitados a integrar aquele CNPE. O distanciamento entre o mercado e os integrantes de órgãos com atribuições que afetam a sociedade de maneira relevante é imprescindível. 
	Veja-se, adicionalmente, que a necessidade de impedir a contaminação da atividade pública em razão de vínculos privados é tão marcante, que o legislador, por meio da referida Lei 12.813/2013, estabeleceu a chamada quarentena (art. 6º, inciso II) . Além disso, estabeleceu procedimentos e competências para o exercício da fiscalização e da avaliação do conflito de interesses, conferidos à Comissão de Ética Pública e à Controladoria Geral da União (arts. 8º e 9º) . Qualificou, ainda, como improbidade administrativa a prática de atos em que se verifique a ocorrência do aventado conflito de interesses e estabeleceu sanções específicas quando isso ocorrer (art. 13) .
	O MP de Contas considera, ainda, diferentemente do que apregoa a unidade técnica, que a verificação dos requisitos para exercício de tal cargo no CNPE deve ser rigorosa. O preenchimento das condições para o exercício do referido cargo, contidas nas normas acima referidas, deve estar claramente demonstrado. Exatamente porque o exercício das importantes incumbências inerentes a tal cargo por quem exerça atividade paralela e correlacionada com as desempenhadas no Conselho pode ter implicações muito significativas, dada a dimensão das questões cotidianamente a ele submetidas. 
	Ante a existência de possibilidade de conflito de interesse na atuação de dado agente, não se pode admiti-lo, ou permitir que continue exercendo a função. Os eventuais ganhos em admitir ou manter agente que não detenha, rigorosamente, todas as condições para exercer essa relevante incumbência não justificam possíveis desvirtuamentos na atuação do CNPE. É sob essa perspectiva que devem ser avaliadas as situações dos srs. Plinio Mário Nastari, Adriano José Pires Rodrigues e Carlos Otávio de Vasconcellos Quintela. 
	O Regimento Interno do CNPE, como visto, reafirma as vedações e os requisitos contidos na legislação vigente, acerca de conflito de interesses. Passa-se, em face de tal balizamento, a avaliar as situações específicas de cada um dos Conselheiros nominados nesta representação:
	Sr. Adriano José Pires Rodrigues
	Como visto, o sr. Adriano José informou que, após ter tomado conhecimento desta representação, optou, 'de forma preventiva, por pedir a sua dispensa da função de membro do CNPE', em 26 de fevereiro de 2019' (peça 47, p. 2) . Não há, em relação a esse responsável, nenhuma providência a ser adotada. 
	Sr. Plínio Mário Nastari
	Quanto ao sr. Plínio Nastari, convém rememorar sua condição de presidente da empresa de consultoria Datagro, que possui várias subsidiárias cuja atividade principal consiste em 'realizar análises de mercado de açúcar e etanol'. Convém reproduzir trecho de sua resposta à oitiva que lhe foi dirigida, com o intuito de precisar as áreas de atuação do grupo Datagro: 
'1. Plinio Nastari Consultoria e Participações S.A. - CNPJ 54.061.726/0001-63 
É a holding e controladora das demais empresas do grupo. Projetos especiais de consultoria, como os realizados para os governos de El Salvador e do Marrocos são realizados através da holding diretamente. 
A Plinio Nastari Consultoria é a proprietária da marca DATAGRO.
Outros projetos de consultoria realizados pela empresa tem sido avaliações de projetos de produção de biocombustíveis na Colombia, Belize, Ecuador, Argentina, e Sudão.
A empresa não tem clientes ligados à área de petróleo e gás natural.
2. Datagro Markets Dados e Analises Ltda. - CNPJ 13.242.948/0001-03 
Empresa criada em 2012, responsável pela geração de conteúdo para o portal Datagro (www.datagro.com) e venda de assinaturas do portal. São gerados e publicados dados primários e mais de 15 relatórios diários com analise de temas de mercados agrícolas.
Os clientes da empresa são tradings, bancos, produtores, produtores de insumos agrícolas, implementos e maquinas agrícolas. A DATAGRO Markets tem clientes no Brasil e em vários outros países do mundo, que acessam as análises de mercado produzidas pela Datagro.
3. DEAG Consultoria de Exportação Ltda. - CNPJ 16.647.827 /0001-21
Atividade exercida desde 1991, é a empresa de despachos aduaneiros, responsável pela liberação de cargas de exportação e documentos de embarque de produtos agrícolas. Atua principalmente com exportação de açúcar, etanol, polpa cítrica, óleo de laranja, e soja. Seus clientes são tradings e produtores/exportadores de produtos agrícolas com operações no Brasil. Muitos deles são concorrentes entre si, e confiam na nossa capacidade de manter confidencialidade sobre dados sensíveis como preço, destino de mercadoria, clientes finais, etc.
4. Cana brasil Consultoria de Açúcar e Etanol Ltda. - CNPJ 13.242.945/0001-61
Empresa que presta consultoria para melhoria de performance na produção agrícola e industrial. É através desta empresa que é realizado o trabalho de nossos engenheiros agrônomos e industriais, encarregados de gestão assistida, e due diligences para investidores e bancos de investimento. Nossos clientes são grandes empresas como a Biosev e Louis Dreyfu, bancos como o ltau BBA, Rabobank e outros.
5. PNCP Participações Eireli - CNPJ 08.333.052/000_1-91
Empresa criada para fazer palestras sobre temas relacionados ao agronegócio.
6. DATAGRO Publicações Ltda. - CNPJ 65.649.154/0001-54
Inicialmente era a empresa pela qual eram vendidos os Informativos de mercado, mas já há cerca de 12 anos é responsável pela área de conferencias. Através da DATAGRO são realizadas conferencias tradicionais em diferentes lugares do mundo (https://conferences.datagro.com) .
a) Conferencia Internacional DATAGRO sobre Açúcar e Etanol.
Realizada há 19 anos, desde 2001 em S.Paulo, é o maior evento de açúcar e etanol do Brasil, e é o evento técnico oficial de apoio ao Sugar Dinner de São Paulo.
b) ISO DATAGRO New York Sugar & Ethanol Conference
Realizada em Nova York há 13 anos, em parceria com a lnternational Sugar Organization (ISO) , é o evento técnico oficial do Sugar Dinner de Nova York. Esta é a única parceria da ISO com uma empresa privada para a realização de conferencia no exterior. A ISO é um organismo internacional composto por 87 países membros, produtores, exportadores e importadores de açúcar.
c) GLOBAL AGRIBUSINESS FORUM (GAF) 
É o maior evento global de agronegócio, realizado em São Paulo em parceria entre a DATAGRO e as seguintes entidades: ABRAMILHO, ABPA, ABRAFRUTAS, ABCZ, MAIZALL - Aliança Internacional de Produtores e Exportadores de Milho, Forum Nacional Sucroenergético, e Sociedade Rural Brasileira. Realizada a cada dois anos desde 2002. Tem o apoio oficial do USDA, Comissão Europeia, Argentina, Austrália, Alemanha, Canada, Cuba, França, Israel, ltalia, Nova Zelândia, Portugal, Reino Unido, Singapura, e Turquia. Tem o apoio oficial também da FAO, OIE, IIFI, ISO, ICCO, IGC, ICO, ApexBrasil, e de 126 entidades de produtores agrícolas de inúmeros países.
Para acolher a organização do GAF, foi constituída a empresa GAF EVENTOS SPE LTDA. CNPJ 24.875.181/001-68.
d) ABERTURA DE SAFRA CANA
Realizado anualmente em Ribeirão Preto, SP, há 3 anos. Em 2018, o Presidente Michel Temer assinou o Decreto 9308/18 que regulamentou o RenovaBio durante o evento.
e) CONFERENCIA CEISE Br, FENASUCRO DATAGRO
Realizada há 10 anos, por ocasião da Feira Internacional Fenasucro, em Sertãozinho, SP, nos meses de agosto.
f) BRAZIL DAY-SUGAR & ETHANOL SUMMIT
Realizado em Londres, por seis anos, em parceria com a Embaixada do Brasil em Londres, e a REBRASLON, Representação Permanente do Brasil junto a Organismos Internacionais em Londres.
7. Harpix Participações S.A. - CNPJ 16.575.467 /0001-08
Esta empresa foi criada para ser a controladora da Datagro Markets Dados e Analises Ltda. quando foi feita a sociedade com a Horizonte Participações S.A., sócia minoritária da Plinio Nastari Consultoria e Part. S.A. na Datagro Markets.
8. Geoenergetica Participações S.A. - CNPJ 10.323.120/0001-91
Atuo como membro do Conselho de Administração da empresa, para a qual prestamos consultoria no desenvolvimento de tecnologia de biodigestão e produção de biogás e biometano.'
	O sr. Plinio Nastari informou, ainda, que atuou na elaboração do Programa Nacional de Biocombustíveis, RenovaBio, na harmonização da mistura de etanol na gasolina, na representação do CNPE em eventos internacionais sobre biocombustíveis, por exemplo. 
	Veja-se, pois, que a conexão entre a área de atuação das empresas do grupo Datagro, que é presidida pelo referido agente, e as incumbências do CNPE é evidente. Ao mesmo tempo que presta consultoria a empresas, bancos, investidores em matéria de energia e organiza e conduz eventos, fornece subsídios para a implementação de políticas públicas nessa mesma área.   
	Por certo, há risco potencial considerável de utilização de informações sensíveis em benefício da empresa que dirige. Não é razoável supor o contrário. Além disso, é possível assumir que o fato de o sr. Plínio Nastari integrar o CNPE gera expetativa por parte das empresas que contratam a Datagro e suas subsidiárias de obtenção de informações privilegiadas, o que é indesejável. 
	A situação fática acima delineada configura afronta aos já mencionados comandos contidos nos incisos II, III e VII do art. 5º da Lei 12.813/2013. Convém ressaltar, a propósito, que a caracterização de conflito de interesse de que tratam tais comandos não demanda a comprovação de uso indevido de informações sigilosas ou sensível, mas o mero exercício de atividade potencialmente incompatível com dada função pública. O objetivo da norma é evitar o risco, não apenas mitigá-lo. Daí porque não é necessário demonstrar a ocorrência em concreto de uso indevido de informações, mas apenas a sua possibilidade, para que a indesejável e ilegal situação de conflito de interesse esteja caracterizada.
	Em face desse panorama fático e normativo, que revela a incompatibilidade entre o exercício das funções de Conselheiro do CNPE e das atividades privadas que desempenha, impõe-se o reconhecimento da nulidade dos atos de designação do acima referido conselheiro do CNPE. 
	Sr. Carlos Otávio de Vasconcellos Quintella
	Como visto, o sr. Carlos Otávio Quintella informou que não possuiu mais vínculo com a empresa que atuava no ramo petrolífero há vários anos. Assevera que o currículo disponível na Internet e que embasou esta representação se encontrava desatualizado. Atualmente é sócio de duas empresas, uma do ramo de informática e outra dedicada à área de ensino. 
	Considera-se, tendo em vista essas informações atualizadas, que não há, em relação a esse conselheiro, razões capazes de configurar conflito de interesses, exatamente porque a legislação acima mencionada não qualifica a situação objetiva do responsável como impeditiva para o exercício da função naquele Conselho.    
IV
	O Ministério Público de Contas, em face do exposto, requer ao Tribunal que:
a)	conheça da presente representação para considera-la procedente quanto aos senhores Adriano José Pires Rodrigues e Plínio Mário Nastari;
b)	dispense qualquer providência adicional em relação ao sr. Adriano José Pires Rodrigues em razão de seu espontâneo pedido de exoneração do cargo de conselheiro;
c)	declare a nulidade da Portaria 1 do CNPE, de 6/12/2018, por meio da qual o então Presidente desse Conselho, sr. Wellington Moreira Franco, reconduziu o sr. Plínio Mário Nastari ao cargo de conselheiro; e
d) considere improcedente esta representação em relação ao sr. Carlos Otávio de Vasconcellos Quintela." (destaques do parecer) 
	É o relatório.

João Paulo da Silveira Ribeiro da Silva (OAB/RJ 169.991) e outros representando Adriano José Pires Rodrigues.

Procurador Júlio Marcelo de Oliveira.

REPRESENTAÇÃO. POSSÍVEIS IRREGULARIDADES NA NOMEAÇÃO DE REPRESENTANTES DA SOCIEDADE CIVIL E DE INSTITUIÇÃO ACADÊMICA PARA COMPOR O CONSELHO NACIONAL DE POLÍTICA ENERGÉTICA. NÃO CONHECIMENTO, POR AUSÊNCIA DO REQUISITO DE ADMISSIBILIDADE REFERENTE À COMPETÊNCIA DESTE TRIBUNAL PARA APRECIAR A MATÉRIA. 1. A Constituição Federal não atribuiu ao TCU a competência para apreciar a legalidade de atos de admissão/nomeação relativos a cargos, empregos ou funções de livre provimento. 2. A jurisdição de Tribunal alcança, no que se refere aos agentes públicos, apenas atos de gestão, não abrangendo eventual conduta funcional faltosa. 3. A Controladoria-Geral da União e a Comissão de Ética Pública são os órgãos competentes para, entre outras atribuições, avaliar e fiscalizar a ocorrência de situações que configurem conflito de interesses, determinar medidas para prevenção ou eliminação do conflito, bem como para orientar e dirimir dúvidas e controvérsias acerca da interpretação das normas que regulam o assunto.

REPRESENTAÇÃO (REPR)

Secretaria de Fiscalização de Infraestrutura de Energia Elétrica - SeinfraElétrica.

Aprecia-se representação do Ministério Público junto ao Tribunal de Contas da União - MPTCU formulada pelo procurador Júlio Marcelo de Oliveira a respeito de possíveis irregularidades ocorridas na nomeação de representantes da sociedade civil e de instituição acadêmica para compor o Conselho Nacional de Política Energética - CNPE.
2.	Segundo o representante, as nomeações efetuadas por meio das Portarias 1, 2 e 3 do CNPE, de 6/12/2018, afrontariam os princípios da eficiência, da moralidade e da impessoalidade e disposições contidas na Lei 12.813/2013 (artigos 2º, inciso II e parágrafo único, incisos II, III e IV,  5º e 10) , além de possibilitar falta de observância de deveres e de vedações impostos ao servidor público (Seção II, item XIV, alínea "c", e Seção III, item XV, alíneas "a" e "m", do anexo ao Decreto 1.171/1994, que aprovou o Código de Ética Profissional do Servidor Público Civil do Poder Executivo Federal) , porque os nomeados atuariam no setor privado, em empresas de consultorias prestadoras de serviços para companhias do setor de energia.
3.	Após a análise das respostas às oitivas do CNPE e dos interessados, a Secretaria de Fiscalização de Infraestrutura de Energia Elétrica - SeinfraElétrica propôs, em suma, conhecer da representação para, no mérito, considerá-la parcialmente procedente e arquivar o processo.
4.	O parecer do MPTCU foi por conhecer da representação para considerá-la procedente quanto às situações de Adriano José Pires Rodrigues e Plínio Mário Nastari e improcedente em relação à situação de Carlos Otávio de Vasconcellos Quintela, dispensando-se providência adicional no que se refere ao primeiro interessado, em razão de seu espontâneo pedido de exoneração do cargo de conselheiro, e declarando-se a nulidade da portaria de nomeação do segundo interessado.
5.	Quanto aos requisitos de admissibilidade da representação, a unidade técnica demonstrou na instrução inicial que haveria interesse público no trato da questão, uma vez que, em tese, a existência de conflito de interesses poderia levar à proposição de políticas energéticas direcionadas a atender a anseios privados, em detrimento do interesse da coletividade.
6.	Assim, e tendo em vista o atendimento dos demais requisitos de admissibilidade, conheci da representação (peça 20) . No entanto, ao examinar as propostas sobre o mérito do processo, verifico a necessidade de alterar o entendimento anterior, conforme detalharei a seguir.
7.	De qualquer sorte, registro, desde já, que a representação está prejudicada relativamente à situação de Adriano José Pires Rodrigues, em decorrência da não produção de efeitos pelo ato questionado, por ele ter sido dispensado, a pedido, da função de membro do CNPE a partir de 26/2/2019 (peça 48) e não ter desempenhado atividades naquele conselho.
8.	No mais, destaco que, apesar da divergência nos encaminhamentos, os pareceres foram concordantes sobre a inexistência de conflito de interesse na participação de Carlos Otávio de Vasconcellos Quintela no CNPE, o que afasta eventuais indícios de prejuízo ao interesse público e ao erário.
9.	Quanto a Plínio Mário Nastari, os pareceres também convergiram no entendimento de que as suas atividades profissionais no âmbito privado guardam correlação com as temáticas tratadas no CNPE. 
10.	A SeinfraElétrica, porém, defendeu não ser razoável esperar que representantes da sociedade civil e de instituições acadêmicas com notórios conhecimentos do ramo de energia não atuem no mercado, porque a periodicidade das atividades do conselho permite essa atuação, essas atividades são consideradas prestação de serviço público relevante não remunerada e o nível de especialização demandado pela função geralmente decorre de tal atuação. 
11.	Diante disso, e considerando que: i) o curriculum e a experiência profissional de Plínio Mário Nastari indicam sua competência técnica para participar de discussões de alto nível acerca de política energética do País; ii) não constam dos autos informações que evidenciem efetivo conflito de interesses na atuação desse conselheiro; e iii) existem atualmente mecanismos capazes de mitigar o risco de influência de interesses privados nas decisões do conselho (sobretudo a partir da aprovação do seu novo regimento interno) , a unidade técnica concluiu pela desnecessidade de adoção de qualquer providência por este Tribunal sobre o ponto, sem prejuízo da "responsabilidade de autotutela do próprio CNPE quanto à identificação e eliminação de conflitos de interesse para os casos concretos" e da "possibilidade de ações futuras de controle externo, caso esta Corte verifique descumprimentos legais ou lesão ao interesse público".
12.	O representante do MPTCU defendeu, por sua vez, que os membros do CNPE não podem simultaneamente prestar serviços para entes privados com objetivos específicos e contribuir para a formulação de políticas públicas em área correlata, em face dos princípios da moralidade e da impessoalidade e das disposições da Lei 12.813/2013, que não comportariam qualquer relativização. Segundo seu entendimento, para caracterizar o conflito de interesse, não seria preciso a ocorrência, em concreto, de uso indevido de informações, mas apenas a possibilidade dessa ocorrência. Por esse motivo, o Parquet pugnou pela anulação da portaria de nomeação de Plínio Mário Nastari.
13.	A respeito do assunto, lembro que indeferi a medida cautelar pleiteada com fundamento principalmente na ausência de indicação de caso concreto que evidenciasse aparente conflito entre os interesses público e privado na atuação dos conselheiros e na falta de vedação expressa no ordenamento jurídico à participação de pessoa que mantenha vínculo com pessoa jurídica de direito privado no CNPE.
14.	Naquela oportunidade, concordei com a unidade técnica no sentido de que a presença de especialistas representantes da sociedade civil e de instituições acadêmicas brasileiras entre os membros do CNPE é reflexo do estímulo à participação social no estabelecimento das políticas e diretrizes públicas para o setor energético e de que a expertise demandada para essa participação pode decorrer efetivamente da atuação no mercado, além de apontar outras razões para o indeferimento da medida cautelar (peça 20) :
"11.	Não se olvida que o fortalecimento da participação social no processo de construção, gestão e monitoramento de políticas públicas ganhou relevo a partir da promulgação da Constituição brasileira de 1988.
12. 	Estudo efetuado em 2017 no âmbito do Instituto de Pesquisa Econômica Aplicada - Ipea[footnoteRef:2] evidenciou a grande expansão no número de conselhos e comissões nacionais de políticas públicas com participação da sociedade civil ao apontar a criação de mais de 30 conselhos a partir da promulgação da nossa Carta Magna, sendo que, do universo de 40 colegiados pesquisados, 55% são compostos majoritariamente pela sociedade civil. [2:  Consulta feita em 22/2/2019 no endereço eletrônico http://www.ipea.gov.br/agencia/images/stories/PDFs/relatoriopesquisa/170531_relatorio_pesquisa_representacao_sociedade_civil_conselhos_comissoes_nacionais.pdf] 
13.	E, neste caso, vale destacar as informações às peças 10, p. 27 e 29, as quais mostram que os conselheiros representantes da sociedade civil integrantes do CNPE, anteriormente, ocuparam cargos públicos ou atuaram em projetos governamentais. 
14.	Além disso, é devido considerar que, apesar de relevante, a atuação desses conselheiros não se revela, à primeira vista, capaz de impactar significativamente a formulação de políticas públicas e diretrizes na área da Energia, haja vista que o CNPE é órgão de 'assessoramento' do Presidente da República e integrado também por 11 ministros de estados e pelo presidente da Empresa de Pesquisa Energética (artigos 1º e 2º do Decreto 3.520/2000 - peça 12) .
15.	Conforme as disposições do atual Regimento Interno daquele conselho[footnoteRef:3], as reuniões do Plenário devem ser realizadas com quórum mínimo de metade mais um do total de seus integrantes, e é necessário o voto de metade mais um dos membros presentes à reunião para a aprovação de recomendações e resoluções pelo órgão." [3:  aprovado pela Resolução CNPE 7, de 10/11/2009 (peça 6) ] 
15.	Outras ponderações, entretanto, levaram-me a propor a oitiva do CNPE e dos interessados, como se segue:
"19.	Em primeiro lugar, transparece não assistir razão à Consultoria Jurídica do Ministério das Minas e Energia quando defendeu não se aplicar as regras da Lei 12.813/2013 e do Código de Ética Profissional do Servidor Público Civil do Poder Executivo Federal aos conselheiros não integrantes da Administração Pública, por não se classificarem como 'agentes públicos'.
20.	Mesmo que a prestação de serviços por esses conselheiros se dê de forma não remunerada (artigo 8º do Decreto 3.520/2000) , existe preceito na Lei 12.813/2013 que estabelece a sujeição ao seu regime de qualquer ocupante de 'cargos ou empregos cujo exercício proporcione acesso a informação privilegiada capaz de trazer vantagem econômica ou financeira para o agente público ou para terceiro' (parágrafo único do artigo 2º) .
21.	Ainda cabe considerar o conceito de agente público contido na Lei de Improbidade Administrativa, que engloba 'todo aquele que exerce, ainda que transitoriamente ou sem remuneração, por eleição, nomeação, designação, contratação ou qualquer outra forma de investidura ou vínculo, mandato, cargo, emprego ou função' em ente da Administração Pública (artigo 2º da Lei 8.429/1992) .
22.	Em segundo lugar, é de se reconhecer que a simples existência de membros do CNPE, com direito a voto, que participam, como sócios ou administradores, de empresas de consultoria prestadoras de serviços a empresas do ramo de energia tem potencial de dar margem a questionamentos quanto à imparcialidade da sua atuação em face do risco sempre presente de, à vista dos seus conhecimentos especializados, influenciar em decisões estratégicas visando ao interesse próprio ou utilizar as informações privilegiadas no âmbito de suas atividades privadas.
23.	O aprofundamento da análise desses pontos é relevante, inclusive porque em recente auditoria operacional realizada pelo TCU, que resultou na elaboração de mapa de exposição de entes públicos ao risco de fraude e corrupção (Acórdão 2604/2018-TCU-Plenário, da minha relatoria) , um dos achados se referiu à ausência de critérios mínimos e objetivos para indicação de dirigentes nas instituições federais. 
24.	A partir do exame, ainda que superficial, deste caso, vejo que a adoção de medidas de controle, a fim de assegurar comportamento ético e íntegro, prevenir e mitigar ameaças de fraude e corrupção nas organizações governamentais, não é importante apenas no que diz respeito à alta administração. 
25.	Deve-se aplicar o mesmo raciocínio a situações como a ora avaliada, que envolve a nomeação de conselheiros representantes da sociedade civil e de instituições acadêmicas para compor o CNPE, porquanto suas deliberações podem afetar significativamente o setor, como ilustra o caso mencionado pelo procurador do MPTCU relativo às decisões destinadas a aprovar rodadas de leilão de petróleo e gás.
26.	Nesse contexto, sobressai o fato indicado pela unidade técnica de que o CNPE ainda 'não possui mecanismos estruturados de avaliação de potencial conflito de interesse ou de uso de informações sigilosas' por parte de seus membros.
27.	Destarte, e considerando que reuniões extraordinárias do CNPE podem ser convocadas a qualquer momento por sua iniciativa ou por solicitação de quaisquer dos seus integrantes apoiada por mais dois conselheiros titulares (artigo 11, § 2º, do Regimento Interno em vigor) e que, a despeito da necessidade indicada pelo MME de serem tomadas medidas preliminares, não há exigência na norma de prazos mínimos para essa convocação, é imprescindível que unidade técnica acompanhe o andamento das ações do Conselho a fim de adotar, se for o caso, as medidas tendentes a mitigar riscos de lesão ao interesse público em virtude da possibilidade de conflitos na atuação dos conselheiros.
28.	Ressalte-se, todavia, que, em observância ao princípio da autotutela da Administração Pública, o próprio CNPE tem papel preponderante na avaliação de eventual conflito de interesses na participação dos representantes da sociedade civil nas suas reuniões, pois o órgão, além de avaliar os currículos dos membros antes de sua nomeação, detém o controle sobre a pauta das reuniões e o conhecimento acerca de quais assuntos em apreciação podem representar conflito de interesses e acesso indevido a informações privilegiadas. 
29.	Esse papel igualmente compete ao próprio membro ante o que preconiza a Lei 12.813/2013, ao estabelecer que o 'ocupante de cargo ou emprego no Poder Executivo federal deve agir de modo a prevenir ou a impedir possível conflito de interesses e a resguardar informação privilegiada' (artigo 4º c/c o artigo 10) e ao dispor que os agentes públicos devem:
	a) enviar anualmente à Comissão de Ética Pública ou à Controladoria-Geral da União declaração com informações sobre participações societárias, atividades econômicas ou profissionais, inclusive de cônjuge, companheiro ou parente, por consanguinidade ou afinidade, em linha reta ou colateral, até o terceiro grau, que possam suscitar conflito de interesses (artigo 9º, inciso I) ; e
	b) comunicar por escrito àquela Comissão ou à unidade de recursos humanos do ente em que atua 'o exercício de atividade privada ou o recebimento de propostas de trabalho que pretende aceitar, contrato ou negócio no setor privado, ainda que não vedadas pelas normas vigentes'  (artigo 9º, inciso II) ."
16.	Desta feita, ao verificar que os pareceres não indicaram situação concreta de conflito de interesses na atuação de algum conselheiro que prejudicasse o interesse público e o erário e que, em consequência, a discussão passou a se centrar na legalidade de portaria de nomeação de pessoa que atua no setor privado para compor órgão de assessoramento do Presidente da República para formulação de políticas e diretrizes de energia, concluo que esse exame não se insere nas atribuições deste Tribunal.
17.	Não há dúvidas de que o TCU é competente para realizar fiscalizações de naturezas diversas, incluindo auditoria operacional como a objeto de deliberação no citado Acórdão 2604/2018-TCU-Plenário, de minha relatoria (art. 71, inciso IV, da Constituição Federal de 1988) . Contudo, a avaliação da legalidade das admissões/nomeações de livre provimento escapa à competência deste Tribunal (art. 71, inciso III, da Constituição) .
18.	Especificamente quanto aos conflitos de interesse na atuação de agentes, servidores e empregados públicos, o ordenamento jurídico define, na verdade, a competência de outros órgãos públicos para examiná-los. 
19.	Incumbem à Comissão de Ética Pública e à Controladoria-Geral da União (órgãos mencionados no despacho parcialmente transcrito neste voto) , entre outras atribuições, as de avaliar e fiscalizar a ocorrência de situações que configurem conflito de interesses; determinar medidas para prevenção ou eliminação do conflito; orientar e dirimir dúvidas e controvérsias acerca da interpretação das normas que regulam o assunto; manifestar-se sobre a existência, ou não, de conflito de interesses nas consultas a elas submetidas; e autorizar o ocupante de cargo ou emprego no âmbito do Poder Executivo federal a exercer atividade privada quando verificada a inexistência de conflito de interesses ou sua irrelevância (art. 8º, incisos II a V, da Lei 12.813/2013) .
20.	 O Ministério Público Federal, por seu turno, é o titular da ação de impropriedade administrativa decorrente da prática dos atos que configurem conflito de interesses no exercício de cargos, empregos ou funções no âmbito do Poder Executivo federal (art. 12, caput, da Lei 12.813/2013 c/c o art. 17 da Lei 8.429/1992) .
21.	Ademais, a Lei 12.813/2013 estabelece (art. 12, parágrafo único) que o agente público que se encontrar em situação de conflito de interesses fica sujeito à aplicação da penalidade disciplinar de demissão (arts. 127, inciso III, e 132 da Lei 8.112/1990) ou "medida equivalente". E, nessa hipótese, são numerosas as deliberações deste Tribunal que afirmam a incompetência deste Tribunal para apreciar infração funcional (Acórdãos 1.542/2008, 3.377/2013 e 977/2018, do Plenário, 4.774/2016, da 1ª Câmara, e 7.796/2014, da 2ª Câmara, da relatoria dos ministros Vital do Rêgo, Aroldo Cedraz, Augusto Sherman, Benjamin Zymler e Marcos Bemquerer, respectivamente, a título ilustrativo) .
22.	Nesse sentido, o deslinde que melhor se amolda ao caso é não conhecer desta representação, por falta do atendimento dos requisitos de admissibilidade, sem prejuízo de enviar cópia dos autos à Comissão de Ética Pública e à Controladoria-Geral da União, órgãos que detêm, como dito, a atribuição de manifestar-se sobre a existência, ou não, de conflito de interesses, para adoção das providências que entenderem pertinentes. 
	Ante o exposto, com as vênias por divergir das propostas de encaminhamento de ambos os pareceres, voto por que este Colegiado aprove a minuta de acórdão que submeto à sua deliberação.
TCU, Sala das Sessões Ministro Luciano Brandão Alves de Souza, em 11 de março de 2020.
ANA ARRAES 
Relatora